臺灣高等法院臺南分院刑事判決
110年度上訴字第427號
上  訴  人  臺灣臺南地方檢察署檢察官
被      告  吳銘德


上列上訴人因被告毒品危害防制條例案件，不服臺灣臺南地方法
院109年度訴字第976號中華民國109年12月16日第一審判決（起
訴案號：臺灣臺南地方檢察署109年度撤緩毒偵字第215號、第21
6號），提起上訴，本院判決如下：
    主  文
上訴駁回。
    理  由
壹、起訴意旨略以：被告甲○○基於施用第一級毒品海洛因及第二
    級毒品甲基安非他命之犯意，分別為下列行為：㈠於民國108
    年9月23日上午10時許，在臺南市○○區○○路00○0號地下停車
    場，以將海洛因、甲基安非他命混合置入玻璃球燒烤吸食煙
    霧方式，同時施用海洛因及甲基安非他命各1次。㈡於108年1
    0月7日凌晨0時許，在臺南市○○區○○○街00號住處，以將海洛
    因、甲基安非他命混合置入玻璃球燒烤吸食煙霧方式，同時
    施用海洛因及甲基安非他命各1次。因認被告涉犯毒品危害
    防制條例第10條第1項、第2項之施用第一級、第二級毒品罪
    嫌。
貳、毒品危害防制條例第35條之1規定：「本條例中華民國一百
    零八年十二月十七日修正之條文施行前犯第10條之罪之案件
    ，於修正施行後，依下列規定處理：一、偵查中之案件，由
    檢察官依修正後規定處理。二、審判中之案件，由法院或少
    年法院（地方法院少年法庭）依修正後規定處理；依修正後
    規定應為不起訴處分或不付審理之裁定者，法院或少年法院
    （地方法院少年法庭）應為免刑之判決或不付審理之裁定。
    三、判決確定尚未執行或執行中之案件，適用修正前之規定
    。」而108年12月17日修正之毒品危害防制條例，於109年1
    月15日公布，部分條文於公布後6個月即109年7月15日生效
    施行（含第20條、23條等條文），本件被告涉嫌毒品危害防
    制條例第10條第1項、第2項之施用毒品案件，檢察官於109
    年7月28日提起公訴，依上開規定，法院應依現行毒品危害
    防制條例規定處理。
參、現行毒品危害防制條例第20條第3項規定，犯第10條之罪於
    觀察、勒戒或強制戒治執行完畢釋放後，3年後再犯第10條
    之罪者，適用本條前2項之規定。上開所謂「3年後再犯」，
    只要本次再犯（不論修正施行前、後）距最近1次觀察、勒
    戒或強制戒治執行完畢釋放，已逾3年者，即該當之，不因
    其間有無犯第10條之罪經起訴、判刑或執行而受影響（最高
    法院大法庭109年度台上大字第3826號裁定參照）。查：被
    告最後一次觀察、勒戒，係於102年7月17日，因無繼續施用
    之傾向釋放出所，並由臺灣臺南地方檢察署檢察官以102年
    營毒偵字第81號不起訴處分確定，有臺灣高等法院被告前案
    紀錄表可查，則本件被訴於108年9月23日、108年10月7日施
    用第一級、第二級毒品犯行，距離上開觀察勒戒釋放日已超
    過3年以上，不合於毒品危害防制條例第23條第2項應依法追
    訴之規定甚明。
肆、被告本件犯行，前雖經檢察官以108年度毒偵字第2862號、1
    08年度營毒偵字第276號為附戒癮治療命令緩起訴處分確定
    ，戒癮治療命令履行期間為109年3月4日至110年3月3日止，
    然被告因未遵期前往醫療機構參加戒癮治療，戒癮治療未完
    成，經檢察官於109年5月18日依刑事訴訟法第253條之3第1
    項第3款規定撤銷緩起訴處分，有臺灣臺南地方檢察署檢察
    官109年度撤緩字第292號撤銷緩起訴書、刑案系統觀護終結
    原因表及臺灣高等法院被告前案紀錄表可參。而毒品危害防
    制條例第24條第2項規定（108年12月17日雖修正公布，然尚
    未生效，本判決仍應適用108年12月17日修正公布前之規定
    ）：「前項緩起訴處分（即附命緩起訴），經撤銷者，檢察
    官應依法追訴」，法文既非「依法起訴」，並參考刑事訴訟
    法第1條第1項規定：「犯罪，非依本法或『其他法律』所定之
    訴訟程序，不得『追訴』、處罰」，且「刑罰」及「保安處分
    」同為犯罪之法律效果，則「依法追訴」，除指檢察官適用
    刑事訴訟法所定之起訴程序外，尚包括修正前（後）毒品條
    例第20條第1項所定觀察、勒戒程序。此與修正後毒品條例
    第23條第2項規定「觀察、勒戒或強制戒治執行完畢釋放後
    ，三年內再犯第十條之罪者，檢察官或少年法院（地方法院
    少年法庭）應『依法追訴』或裁定交付審理。」因與同條例第
    20條第3項配合之結果（即觀察、勒戒等處遇執行完畢釋放
    後，3年後再犯第10條之罪，始得重行觀察、勒戒），所稱
    「依法追訴」，無從包括聲請觀察、勒戒者有別，尚不得援
    引修正後毒品條例第23條第2項之規定，而謂修正前毒品條
    例第24條第2項之「依法追訴」，必需排除修正後毒品條例
    第20條聲請觀察、勒戒規定之適用。且修正前毒品條例第24
    條第2項所稱「緩起訴處分」經撤銷者，其撤銷原因非一，
    若係因違法或不當經再議程序，由上級檢察機關撤銷時，本
    應回復未為緩起訴處分前之狀態，由檢察官續行偵查，視個
    案之證據，為適當之處分，要不得強解為應「依法起訴」，
    認無再次聲請法院裁定觀察、勒戒之必要（最高法院109年
    度台上大字第3536號提案裁定意旨參照）。且毒品危害防制
    條例於97年4 月30日修正公布、同年10月30日施行後，對於
    犯該條例第10條第1 項、第2 項之施用第一級或第二級毒品
    罪者，進入司法程序之戒癮治療方式，係採取第20條第1 項
    、第2 項規定「觀察、勒戒或強制戒治」及第24條第1項所
    定「附命完成戒癮治療之緩起訴處分」（按本條雖於109年1
    月15日修正公布，然尚未生效施行）（下稱「附命緩起訴」
    ）雙軌制，其目的同在給予施用毒品者戒毒自新機會。是以
    ，被告既同意參加「戒癮治療」，並由檢察官採行「附命緩
    起訴」方式，且完成「附命緩起訴」所採用之戒癮治療完畢
    ，自毋庸復行採取「觀察、勒戒或強制戒治」方式，重啟戒
    除毒癮以代替刑罰之處遇程序。又該條例第20條第3項規定
    （按此部分規定業經修正為3年，以下均同），依第2項規定
    為觀察、勒戒或強制戒治執行完畢釋放後，「五年」後再犯
    第10條之施用第一級或第二級毒品罪者，適用第1項、第2項
    之觀察、勒戒或強制戒治規定；第23條第2 項規定，觀察、
    勒戒或強制戒治執行完畢釋放後，「五年」內再犯施用第一
    級或第二級毒品罪，應依法追訴。亦即被告於觀察、勒戒或
    強制戒治執行完畢釋放後，「五年」內再犯施用第一級或第
    二級毒品罪，不再適用「觀察、勒戒或強制戒治」以代替刑
    罰之處遇程序。被告既完成「附命緩起訴」之戒癮治療，事
    實上已接受等同「觀察、勒戒或強制戒治」執行完畢之處遇
    ，如於該條例第23條第2 項所定「五年」內，再犯施用第一
    級或第二級毒品罪，顯現其再犯率甚高，原規劃之「附命緩
    起訴」並完成戒癮治療處遇制度功能，已經無法發揮成效，
    而無再次接受「觀察、勒戒或強制戒治」處遇之必要。倘被
    告經「附命緩起訴」，且完成戒癮治療後，因其事實上已接
    受等同「觀察、勒戒或強制戒治」執行完畢釋放之處遇，「
    五年」內再犯施用第一級或第二級毒品罪，顯見其再犯率甚
    高，自應依該條例第23條第2 項規定之相同法理，逕行追訴
    （提起公訴或聲請簡易判決處刑），而無再依該條例第20條
    第1項重行聲請觀察、勒戒或強制戒治之必要。再者，被告
    施用第一級或第二級毒品罪，經裁定觀察、勒戒或強制戒治
    程序者，既係以「觀察、勒戒或強制戒治」執行完畢釋放後
    ，起算上開「五年」內再犯之期間，則被告係經「附命緩起
    訴」，依同一法理，應以經「附命緩起訴」並完成戒癮治療
    後，而非以「附命緩起訴」確定之日，起算該「五年」內再
    犯之期間（最高法院109年度台非字第77號判決意旨參照）
    。是以，毒品危害防制條例雖採「觀察、勒戒或強制戒治」
    、「附命完成戒癮治療之緩起訴處分」雙軌制，然如被告經
    「附戒癮治療命令緩起訴」，仍須於戒癮治療完成後，方生
    事實上已接受等同「觀察、勒戒或強制戒治」執行完畢釋放
    之效力，而得依毒品危害防制條例第23條第2 項規定之相同
    法理，提起公訴或聲請簡易判決處刑，反之，如被告並未完
    成戒癮治療，即不生事實上替代「觀察、勒戒及強制戒治」
    之效，亦不得適用毒品危害防制條例第23條第2 項規定之法
    理提起公訴。則被告本件既未完成戒癮治療，即無何事實上
    已接受等同「觀察、勒戒或強制戒治」執行完畢釋放之效力
    ，檢察官就被告本件犯行提起公訴，違背程序規定。
伍、駁回上訴之理由
一、原判決以檢察官起訴程式違背規定，適用刑事訴訟法第303
    條第1款、第307款規定，判決公訴不受理。檢察官上訴意旨
    略以：本案被告前因施用毒品，先經以108年度營毒偵字第2
    76號、108年度毒偵字第2862為附命完成戒癮治療之緩起訴
    處分確定，然因被告於緩起訴期間內，違反緩起訴處分所命
    應遵守或履行之事項，經以109年度撤緩字第292號撤銷原緩
    起訴處分確定。雖上開緩起訴處分並未完成戒癮治療，然是
    否即可認被告並未完成「觀察、勒戒或強制戒治」處遇，在
    實務上容有爭議，且涉該條法律解釋之爭議，並具法律上重要
    性，爰提起上訴，以釐清本條法律解釋之疑義等語。
二、本院查：㈠目前毒品危害防制條例（指第24條第2項規定修正
    尚未生效前）對於施用毒品者固採「觀察、勒戒或強制戒治
    」、「附命完成戒癮治療之緩起訴處分」雙軌制，然適用附
    戒癮治療命令緩起訴處分者，仍應以完成戒癮治療方生事實
    上等同接受「觀察、勒戒或強制戒治」之效，並非一經檢察
    官為附戒癮治療命令緩起訴即生此效果，而本件被告雖經檢
    察官為附戒癮治療命令緩起訴處分確定，然戒癮治療並未完
    成，自無從等同已接受「觀察、勒戒」，而得於撤銷緩起訴
    處分後，逕行起訴。㈡109年1月15日修正公布、同年7月15日
    施行之毒品危害防制條例第35條之1第2款前段所稱「依修正
    後規定處理」，就本次再犯第10條之罪，距最近1次觀察、
    勒戒或強制戒治執行完畢釋放後，已逾3年者，法院得視個
    案情形，就依職權裁定令被告入勒戒處所觀察、勒戒，或依
    刑事訴訟法第303條第1款規定為不受理之判決，擇一適用（
    最高法院109年度台抗大字第1771號裁定意旨參照），原判
    決以檢察官起訴違背程序規定，判決不受理，亦與上開最高
    法院大法庭裁定意旨無違。
三、綜上，原判決以檢察官起訴違背程序規定，不經言詞辯論而
    判決公訴不受理，核無違誤，檢察官之上訴為無理由，應予
    駁回，並不經言詞辯論為之。
陸、應適用之法律：刑事訴訟法法第368條、第372條。
本件經檢察官郭文俐提起公訴、檢察官蘇榮照提起上訴。
中　　華　　民　　國　　110 　年　　4 　　月　　29　　日
                  刑事第一庭    審判長法  官　楊清安
                                      法  官　陳珍如
                                      法　官  蕭于哲
以上正本證明與原本無異。
如不服本判決應於收受送達後20日內向本院提出上訴書狀，其未
敘述上訴理由者，並得於提起上訴後20日內向本院補提理由書（
均須按他造當事人之人數附繕本）「切勿逕送上級法院」。
                                      書記官　徐振玉
中　　華　　民　　國　　110 　年　　4 　　月　　29　　日